【裁判字號】    97,家上,110
【裁判日期】    971231
【裁判案由】    離婚
【裁判全文】
臺灣高等法院臺中分院民事判決  97年度家上字第110號
上 訴 人即
追 加 原告   丁○○
被 上 訴人
即追加被告  丙○○
上列當事人間請求離婚等事件，上訴人對於中華民國97年9月23
日臺灣苗栗地方法院97年度婚字第91號第一審判決提起上訴及追
加之訴，本院於中華民國97年12月17日言詞辯論終結，判決如下
：
    主  文
確認上訴人與被上訴人之婚姻關係不存在。
原判決廢棄。
第一、二審及追加之訴訴訟費用均由被上訴人負擔。
    事實及理由
壹、程序方面：按「婚姻無效、確認婚姻成立或不成立、撤銷婚
    姻、離婚或夫妻同居之訴，得合併提起，或於第一審或第二
    審言詞辯論終結前，為訴之變更、追加或提起反訴。」，民
    事訴訟法第572條第1項定有明文。經查，上訴人於原審提起
    離婚之訴，嗣因發覺雙方婚姻欠缺結婚之法定要式而應自始
    不發生婚姻效力，爰依前開規定，在本院追加先位聲明，請
    球確認兩造間婚姻關係不存在，揆諸前開法條規定，應予准
    許，併予敘明。
貳、實體方面：
甲、聲明部分：
一、上訴人即追加原告（下稱上訴人）方面：
(一)、追加訴之聲明即先位聲明：確認上訴人予被上訴人之婚姻關
    係不存在。
(二)、上訴聲明即備位聲明：(1)原判決廢棄。(2)上廢棄部分，請求
    判決准上訴人予被上訴人離婚。
二、被上訴人即追加被告（下稱被上訴人）方面：駁回上訴即追
    加之訴。
乙、陳述及理由部分：
一、上訴人主張：
(一)、先位之訴部分：兩造於民國50年 2月24日結婚，婚後育有二
    名子女即張鳳珠及張榮正，嗣因婆媳不合而於53年8月29 日
    離婚，離婚後被上訴人帶張鳳珠南下謀生，直至78、79年間
    ，上訴人將被上訴人及張鳳珠接回苗栗一同居住，然礙於面
    子而未大肆宣傳，是街坊鄰居僅知夫妻又和好，惟沒有重辦
    婚禮或儀式，也沒有喝酒聚餐，遲至80年8月5日兩造使前往
    戶政事務所辦理結婚登記。兩造雖於80年辦理結婚登記，但
    既未舉行公開儀式及宴請賓客，與結婚須有公開儀式與2 人
    以上證人之要件不相符合，是兩造間之婚姻關係不成立，爰
    在本院提起追加之訴，求為判決確認兩造間婚姻關係不存在
    。
(二)、備位之訴部分：退步言，若認兩造於80年8月5日第二次結婚
    有婚姻關係存在，惟衡以一般夫妻乃共同經營婚姻生活，例
    如共同生活起居、相互照料、工作所得支出家庭生活費用等
    ，然被上訴人不僅拒絕與上訴人同居共眠、對家事全無分擔
    、於85年間離家出走，多年未與上訴人同居，且沈迷於賭博
    逸樂，擅自領取上訴人新台幣（下同）50萬元積蓄及強要上
    訴人撥款80萬元給長女，整日設法挖上訴人錢財，不曾想為
    家庭生計盡心力，夫妻感情已不復存在，形同陌路，難有維
    繫之可能，且誠摯互信之感情基礎已不復存在，上訴人對兩
    造婚姻不再抱有任何期待，兩造婚姻無疑已生重大裂痕，在
    客觀上已達難以繼續維持或回復婚姻之希望，爰依民法第10
    52條第2項規定，求為判決准上訴人予被上訴人離婚。
二、被上訴人則以：
(一)、先位之訴部分：兩造雖於53年離婚，惟嗣後兩造於80年8月5
    日至戶政事務所辦理結婚登記，其後約一週，兩造在苗栗縣
    大湖鄉大寮村家中，共同宴請雙方親友十餘人，席開二桌以
    茲慶賀重新結婚，有被上訴人胞兄乙○○及其好友甲○○為
    證，兩造結婚已符合法定要件，上訴人主張兩造婚姻不存在
    ，並無理由等語，資為抗辯。
(二)、備位之訴部分：兩造分居係因上訴人對兩造所生之子張榮正
    過於溺愛，放任張榮正不法傷害被上訴人，致被上訴人在家
    嚴重缺乏安全感，被上訴人為求家庭和諧，只得搬出兩造位
    於苗栗縣大湖鄉大寮村8鄰舊糖廠6號共同住所，而與上訴人
    分居，然被上訴人搬出後仍住在與上訴人之同村附近，此情
    亦為上訴人所知悉，上訴人執意與兒子同居，且未與被上訴
    人協調共同住所問題，並拒絕與被上訴人建立溝通管道，是
    以，兩造長期分居，致難以維繫婚姻，乃係上訴人所造成，
    上訴人因此而請求離婚，實無理由等語，資為抗辯。
三、經查，按民法第982條於96年5月23日修正公布施行，本件兩
    造第二次結婚時間為80年8月5日，是關於本件結婚效力如何
    ，自應適用修正前之民法第982 條規定，先予敘明。再按「
    結婚應有公開儀式及二人以上之證人」，96年 5月23日修正
    前民法第982條第1項定有明文。經查，兩造於50年 2月24日
    結婚，曾於53年 8月29日離婚，嗣於80年8月5日再度結婚並
    為戶籍登記之事實，為兩造所不爭，並有結婚證書影本、戶
    籍謄本各一份在原審卷、本院卷為證（見原審卷第 3頁、本
    院卷第40頁），雖堪信為真。惟查，上訴人主張兩造第二次
    婚姻因未曾舉行公開之儀式一節，核與被上訴人在本院陳稱
    ：「（法官問：結婚當天有無結婚的儀式？）被上訴人丙○
    ○答：沒有，因為第二次結婚我們那裡沒有這樣的規矩，我
    們只有在結婚證書上面簽名、蓋章」、「因為是第二次結婚
    ，只有請客，沒有再做結婚的儀式」等語相符（見本院卷第
    32頁正反面），參以在結婚證書證人欄簽名之證人張清郎在
    本院證稱：「（法官問：結婚當天有無儀式？）答：沒有，
    只有張鳳珠告訴我這件事情，要我去簽的」、「（法官問：
    兩造第二次結婚前後，有無舉行婚禮或是宴客？）答：我簽
    的時候沒有，簽了以後也沒有去給他們請客。」等語（見本
    院卷第80頁反面），證人即在結婚證書證人欄簽名之謝雲祥
    在本院結證稱：「（法官問：此份結婚證書是否你親自簽名
    、蓋章？）答：我簽的字跡不是這樣。」、（法官問）印章
    是你蓋的？）答：不是。」、（法官問：上訴人及被上訴人
    有無告訴你他們要第二次結婚？）答：都沒有說，被上訴人
    拿寫好的證書給我看，但是上面的簽名不是我簽的。」、「
    法官問：有無參加上訴人、被上訴人第二次結婚的典禮及喜
    宴？）答：沒有。」等語（見本院卷第81頁），足認上訴人
    主張兩造第二次結婚並未舉行公開儀式一節為真。至於被上
    訴人聲請訊問之證人乙○○雖在本院證稱：「‧‧‧（法官
    問：你知道被上訴人丙○○與上訴人丁○○他們結過幾次婚
    ？）兩次，兩次都有舉行婚禮，第二次比較簡單，只有我們
    雙方的家長去還有辦幾桌吃吃而已，我們娘家有三、四個人
    去，‧‧‧」、「不是結婚當天請喝喜酒，而是他們結婚後
    幾天請的」等語（見本院卷第54頁反面），證人甲○○在本
    院證稱：「我和證人乙○○一起去喝喜酒」、「（法官問：
    當天有請幾桌？）沒有很多人」、「我不知道證人乙○○家
    裡有幾個人去，因為我認是證人乙○○而已」等語（見本院
    卷第55頁正反面）。惟查，兩造第二次結婚時並未舉行結婚
    典禮，亦無請吃喜酒一節，業經前開在結婚證書記載之證人
    張清郎、謝雲祥證稱在卷，參以證人張清郎、謝雲祥二人既
    為結婚證書上之證人，若兩造於第二次結婚後有補請喜酒，
    其二人當會在受邀之列，豈有連與兩造不相干之證人甲○○
    均前往喝喜酒，而擔任兩造結婚證人之張清郎、謝雲祥反而
    未參加喜宴之理，是證人乙○○、甲○○之證詞顯不合常情
    ，本院審酌證人乙○○係被上訴人之胞兄，而證人甲○○乃
    乙○○之好友，自難期其二人為不利於被上訴人之證詞，是
    其證詞顯係迴護被上訴人之詞，自不足採。綜上，本件兩造
    於80年8月5日第二次結婚時，並未舉行公開儀式，即與民法
    第982條第1項之規定不符，是上訴人主張兩造婚姻關係不存
    在，並以先位之訴，請求確認兩造間婚姻關係不存在，自屬
    有據，應予准許。
四、本件上訴人在本院追加之訴以先位聲明請求兩造間婚姻關係
    不存在，既有理由，是其原備位聲明即請求判決准上訴人與
    被上訴人離婚部分即無予以審究必要，原審就備位之訴部分
    為上訴人敗訴判決，尚有未洽，上訴人指摘該部分不當，求
    予廢棄，為有理由，爰由本院將該部份判決予以廢棄。
五、本件事證已臻明確，兩造其餘攻擊防禦方法及舉證，經審核
    後認對判決結果不生影響，爰不予一一論述，附此敘明。
據上論結，本件追加之訴為有理由，爰依民事訴訟法第78條，判
決如主文。
中    華    民    國    97    年    12    月    31    日
                  民事第六庭    審判長法  官  袁再興
                                      法  官  盧江陽
                                      法  官  陳賢慧
以上正本係照原本作成。
如對本判決上訴，須於收受判決送達後二十日內向本院提出上訴
書狀，其未表明上訴理由者，應於提出上訴後二十日內向本院提
出上訴理由書（須按他造人數附具繕本）。
上訴時應提出委任律師為訴訟代理人之委任狀。具有民事訴訟法
第四百六十六條之一第一項但書或第二項之情形為訴訟代理人者
，另應附具律師及格證書及釋明委任人與受任人有該條項所定關
係之釋明文書影本。
                                      書記官  吳麗琴
中    華    民    國    98    年     1     月     5    日


司法院資訊處製作；財團法人民間司法改革基金會備份。
